臺灣臺中地方法院民事判決　九十三年度訴字第二五一號
　　原　　　告　　戊○○○
　　訴訟代理人　　甲○○
　　被　　　告　　丙○○
　　　　　　　　　乙○○
　　兼
　　訴訟代理人　　丁○○
右當事人間請求分割共有物事件，於中華民國九十三年十二月七日言詞辯論終結，本
院判決如下：
    主      文
原告與被告丙○○（登記簿姓名巫丙○○，下同）、丁○○共有坐落台中縣神岡鄉○○段三一地號土地應分割為：如附圖編號Ａ１所示面積○‧一五四二公頃由被告丁○○取得；編號Ａ２所示面積○‧○一七八公頃由被告丙○○取得；編號Ａ３所示面積
○‧○一七八公頃由原告戊○○○取得。
原告與被告丙○○、丁○○、乙○○共有坐落台中縣神岡鄉○○段四三地號土地應分
割為：如附圖編號Ｂ１所示面積○‧一八四四公頃由被告丁○○取得；編號Ｂ２所示
面積○‧○三○七公頃由被告丙○○取得；編號Ｂ３所示面積○‧○三○七公頃由原
告戊○○○取得；編號Ｂ４所示面積○‧○一四六公頃由被告乙○○取得。
原告與被告丙○○、丁○○共有坐落台中縣神岡鄉○○段四三之四地號土地應分割為
：如附圖編號Ｃ１所示面積○‧一九一○公頃由被告丁○○取得；編號Ｃ２所示面積
○‧○三一九公頃由被告丙○○取得；編號Ｃ３所示面積○‧○三一九公頃由原告戊○○○取得。
原告與被告丙○○、丁○○共有坐落台中縣神岡鄉○○段四三之五地號土地應分割為
：如附圖編號Ｄ１所示面積○‧○一九八公頃由被告丁○○取得；編號Ｄ２所示面積
○‧○○三三公頃由被告丙○○取得；編號Ｄ３所示面積○‧○○三三公頃由原告戊○○○取得。
訴訟費用由原告戊○○○及被告丙○○各負擔八分之一，被告乙○○負擔四十八分之
一，餘由被告丁○○負擔。
    事實及理由
壹、程序事項之說明：被告丙○○未於言詞辯論期日到場，核無民事訴訟法第三百八
    十六條各款所列情形，爰依原告之聲請，由其一造辯論而為判決。
貳、兩造之主張：
  一、原告主張：坐落臺中縣神岡鄉○○段三一地號、四三之四地號及四三之五地號
      等三筆土地為原告與被告丁○○、丙○○三人共有，原告及被告丙○○之應有
      部分均為八分之一，被告丁○○之應有部分皆係八分之六；又坐落臺中縣神岡
      鄉○○段四三地號土地則為兩造所共有，原告與被告丙○○之應有部分均為一
      萬分之一一八○，被告丁○○之應有部分則為一萬分之七○八○，被告乙○○
      之應有部分則係一萬分之五六○（下稱系爭土地）。原告曾請求被告等人協商
      系爭土地之分割事宜，然未能達成協議，且兩造間並無不分割之特約及不能分
      割之情形存在。爰依民法第八百二十三條第一項前段、第八百二十四條第二項
      第一款之規定，提起本件訴訟，請求依如附圖所示之方法為分割。並聲明：系
      爭土地准予分割。
  二、被告丙○○未於言詞辯論期日到場，惟據其於九十三年十二月六日提出之呈明
      狀意旨略以：分割後所取得之土地如均有面臨道路及單獨所有權，則任何分割
      方式均可接受等語。
  三、被告丁○○、乙○○則以：同意依如附圖所示之分割方案進行分割，且不需互
      相找補等語。
參、得心證之理由：
  一、按各共有人得隨時請求分割共有物。但因物之使用目的不能分割或契約定有不
      分割之期限者，不在此限；又共有物之分割方法，不能協議決定者，法院得依
      任何共有人之聲請，命為以原物分配於各共有人，民法第八百二十三條第一項
      、第八百二十四條第二項第一款分別定有明文。查原告主張坐落臺中縣神岡鄉
      ○○段三一地號、四三之四地號及四三之五地號等三筆土地為原告及被告丁○○、丙○○所共有；同段四三地號土地則為兩造所共有，又系爭土地並無不能
      分割之情形，兩造間亦無不為分割之約定，復不能以協議定分割之方法等事實
      ，業據提出土地登記謄本四份及地籍圖謄本一件在卷可憑，復為被告所不爭執
      ，自可信屬真實。又系爭四三之五地號之地目：建，使用分區：特定農業區，
      使用地類別：甲種建築用地；另三一地號、四三地號及四三之四地號等三筆土
      地之地目均為：田，使用分區皆係：特定農業區，使用地類別均為：農牧用地
      ，且兩造於八十九年一月二十七日前即屬共有等情，有土地登記謄本在卷可證
      。是系爭三一地號、四三地號及四三之四地號之土地核屬農業發展條例第十六
      條所稱之耕地，並符合該條例第十六條但書第四款得分割為單獨所有之規定。
      綜上所述，系爭四筆土地依法令及物之使用目的既無不能分割之情形，兩造就
      該等土地亦無不能分割之約定，且不能以協議定分割之方法，則原告請求法院
      判決分割，合於首揭法律規定，應予准許。
  二、本件兩造均希望原物分割，而系爭土地依原物分割，並無困難，自以原物分割
      為宜。查原物分割應審酌共有人之應有部分比例，各共有人之意願，各共有人
      間有無符合公平之原則及整體共有人之經濟利益等因素為通盤之考量，以求得
      最合理之分割方法。本院參酌：(一)系爭四三地號、四三之四地號及四三之五地
      號等三筆土地之北側均舖設有產業道路，其中四三之四地號土地之東側亦面臨
      中車路，另系爭三一地號土地之北側亦有產業道路等情，為兩造所不爭執，並
      有地籍圖在卷可憑。是採如附圖所示之分割方案，則各共有人分得之土地除較
      為方正及完整外，均因面臨既有道路而對外有適當之聯絡，且能提升土地之利
      用價值。(二)被告丁○○於系爭四三之四地號土地上之東南部位建有房屋一幢，
      由其取得如附圖編號Ｃ１所示之土地，使土地及其上建物同歸一人所有，可得
      最大之經濟利益，並減少因所有權人不一所衍生之紛爭。(三)原告與被告丁○○
      、乙○○均同意依如附圖所示之分割方案進行分割，且為被告丙○○所不反對
      ，則依此方法為分割，最為尊重兩造之主觀意願。等情，認以如附圖所示之方
      法為分割，應能符合共有人之最佳利益，爰就系爭土地定分割方法各如主文第
      一項至第四項所示。
肆、因共有物分割、經界或其他性質上類似之事件涉訟，由敗訴當事人負擔訴訟費用
    顯失公平者，法院得酌量情形，命勝訴之當事人負擔其一部。民事訴訟法第八十
    條之一定有明文。本件共有土地之分割，兩造均蒙其利，被告雖曾就分割方法有
    爭議，亦屬保護其權利之正當行為，訴訟費用如全由被告負擔，自係顯失公平。
    本院因認勝訴之原告亦應負擔一部分之訴訟費用，爰宣告本件訴訟費用由兩造各
    依主文第五項所示之比例負擔。
伍、一造辯論判決及訴訟費用負擔之依據：民事訴訟法第三百八十五條第一項前段、
    第七十八條、第八十條之一、第八十五條第一項後段。
中　　　華　　　民　　　國　　九十三　　年　 　十二　 　月　 　二十一　 日
                                      臺灣臺中地方法院民事第四庭
~B法　官　張恩賜
右為正本係照原本作成。
如對本判決不服，須於判決送達後二十日內向本院提出上訴狀（須附繕本）。
中　　　華　　　民　　　國　　九十三　　年　　十二　　月　　  二十一 　 日
~B書記官　陳麗卿
